臺灣高雄地方法院民事判決　　　　　　 100年度勞訴字第34號
原　　　告　呂昇考
原　　　告　柯受堅
原　　　告　范德奎
原　　　告　莊坤山
原　　　告　陳溫村
原　　　告　葉鐸錄
原　　　告　葉子龍
原　　　告　黃鴻清
前列八人共同
訴訟代理人　陳三兒律師
　　　　　　鍾美馨律師
被　　　告　南亞塑膠工業股份有限公司
法定代理人　吳欽仁
訴訟代理人　林瑞堂
當事人間補發退休金事件，本院民國100 年5 月16日言詞辯論終
結，判決如下：
  主      文
被告應分別給付原告如附表一「退休金差額」欄所示之金額及各
自附表一「利息計算日」欄所示之日起至清償日止，按年息5 ％
計算之利息。
訴訟費用由被告負擔。
本判決於原告分別以附表二所示之金額供擔保後得假執行；被告
於以附表二所示之金額分別為原告供擔保後得免為假執行。
  事實與理由
一、原告主張：原告呂昇考、柯受堅、范德奎、莊坤山、陳溫村
    、葉鐸錄、葉子龍及黃鴻清等8 人前均為被告員工，到職日
    及離職日詳如附表一所示，伊等於勞動基準法實施前依台灣
    省工廠工人退休規則（下稱退休規則）第9 條第1 項之規定
    ，及勞動基準法實施後依勞動基準法第55條第1 項之規定，
    而計算之退休金基數，均如附表一所載。伊等退休時，被告
    雖有發放退休金，惟伊等任職期間每月均固定領有「夜勤津
    貼」，於73年9 月勞動基準法實施後，被告雖將「夜勤津貼
    」更名為「夜點費」，惟給付之內容均屬相同，該夜點費性
    質上屬伊等因工作所得之報酬，且係經常性之給與，而非屬
    被告非經常性或恩惠性之給付，故應屬伊等工資之一部分，
    而應列入平均工資之計算。詎被告以夜點費非工資之一部分
    為由，拒絕將夜點費計入伊等之平均工資內，致分別短少給
    付如附表所示之退休金，是伊等爰依退休規則第9 條第1 項
    及勞動基準法第55條第1 項之規定，聲明求為判令：被告應
    給付原告各如附表退休金差額欄所示之金額，及各自附表一
    利息起算日所載之日起至清償日止，按年息5%計算之利息；
    並陳明願供擔保請准宣告假執行。
二、被告則以：依據94年6 月14日修正前之勞動基準法施行細則
    第10條第9 款規定，夜點費並非經常性給與，而原告等人均
    在上開規定修正前申請退休，自應適用修正前之規定請領退
    休金，又夜點費係伊對輪值中夜、大夜班人員在一般工資之
    外，另行額外給與之費用，不似本薪每月可固定且經常領取
    ，亦不若加班費隨職級、本薪之不同而有高低，故夜點費之
    發給顯屬勉勵、恩惠、任意性質，與工作並無對價關係，不
    具「勞務對價性」及「給與經常性」，自非工資之一部分，
    而屬於伊對員工之「恩惠性給與」，原告主張並無理由，爰
    聲明原告之訴駁回；並陳明如受不利判決，願供擔保免為假
    執行。
三、兩造爭執及不爭執事項：
  (一)、不爭執事項：
    1.對於附表一所載原告之到職日、退休日、任職年資、退休
      金基數計算方式均不爭執。
    2.如認夜點費之性質屬工資之一部分，則被告應給付予原告
      之退休金差額如附表一所示。
  (二)、爭執事項：
      夜點費是否屬於工資之一部分？
四、經查：
（一）、勞基法係於73年7 月30日公布，同年8 月1 日施行，依
        該法第84條之2 ：「勞工工作年資自受僱之日起算，適
        用本法前之工作年資，其資遣費及退休金給與標準，依
        其當時應適用之法令規定計算；當時無法令可資適用者
        ，依各該事業單位自訂之規定或勞雇雙方之協商計算之
        。適用本法後之工作年資，其資遣費及退休金給與標準
        ，依第十七條及第五十五條規定計算。」之規定，本件
        被告係從事塑膠工業之行業，原告於勞基法施行前即受
        僱於被告，而於該法施行後始退休或離職，故原告於勞
        基法施行前之年資及退休金之計算，應適用臺灣省工廠
        工人退休規則之相關規定，自勞基法施行後始適用勞基
        法之規定。又有關工資及平均工資之認定，勞基法施行
        前部分，應依臺灣省工廠工人退休規則第10條第2 項及
        工廠法施行細則第4 條之規定；至於勞基法施行後，則
        應適用勞基法第2 條第3 款、第4 款之規定。此外，有
        關原告退休金之請領及給付，則按勞基法施行前後，分
        別適用臺灣省工廠工人退休規則第9 條及勞基法第55條
        之規定。
（二）、按工資係勞工因工作而獲得之報酬，包括工資、薪金及
        按計時、計日、計月、計件以現金或實物等方式給付之
        獎金、津貼及其他任何名義經常性給與均屬之，勞基法
        第2 條第3 款定有明文。故所謂工資，應屬「勞務之對
        價」及「經常性之給與」，至於其給付名稱為何，則非
        所問（最高法院92年度台上字第2108號判決意旨參照）
        。勞基法施行前之工資之意義亦同。
（三）、本件員工之作業方式，係採24小時3 班制輪值，3 班時
        間係上午8 時至下午4 時為早班，下午4 時至深夜12時
        為中班，深夜12時至翌日上午8 時為夜班，此一工作型
        態，於勞工受僱時即知悉並同意依早班、中班、夜班之
        3 班制為輪值，不論係輪值早班、中班、夜班，各班工
        作性質、地點、環境皆屬相同，輪值各班之比例亦相同
        ，僅服勤時間不同，依該工作性質，輪流於夜間工作乃
        該公司內三班制員工一貫性、常態性之工作型態，尚與
        一般公司行號為應付臨時性之業務需求偶而為之者有間
        。且被告發給之系爭夜點費，係針對有輪值中班、夜班
        之勞工所給與，其金額又係固定，即輪值中班者，發給
        夜點費180 元（45×4 ＝180 ）；輪值夜班者，發給夜
        點費360 元（45×8 ＝360 ），並不因勞工之工作內容
        、職階而有差別，惟如未實際值班，則不得領取此項夜
        點費，則系爭夜點費之核發，既係輪值中班、夜班者始
        得領取，而輪值中班、夜班又已成為勞工固定之工作制
        度，故系爭夜點費之給與，已成為兩造間因特定工作條
        件，所形成固定常態工作中可取得之給與，為公司經常
        性提供予勞務所得之報酬，即具有「勞務對價性」及「
        經常性給與」之性質。況於夜間工作，不利於勞工之生
        活及健康，故就工作內容相同之早班及中、夜班勞工，
        給予不同之工資，應屬合理，亦不違反勞基法關於薪資
        平等原則之規定，則系爭夜點費應屬工資之性質，堪可
        認定。被告稱系爭夜點費之發給，並非勞工工作之對價
        ，且不是經常性之給與，而是恩惠性給與云云，不足採
        信。
（四）、被告雖辯稱：夜點費之發給，如屬勞務之對價，一般均
        會隨作業種類及複雜性、學經歷、技能、勞力度、勞心
        度、年資、職級等不同而有多寡之差異，惟本件無論原
        告退休前之工作單位及薪點如何，每次輪值中班、夜班
        ，均各支領夜點費；且夜點費之由來，係考量輪值中、
        夜班員工因恐上、下班時間離正常三餐時間較久，資方
        為體恤勞工於夜間工作而為福利性、恩惠性之給與，並
        非具有勞務對價性之工資云云。惟查，若為恩給則通常
        會因勞工之經驗、學歷、技能、勞力度、勞心度、年資
        、職級不同而有差異，甚至不給，若其均係給與相同數
        額，即係採取一致性之給付，亦足以顯現其並非恩給而
        係固定性、經常性之給予。從而，被告辯稱系爭夜點費
        因係固定給付，故僅係福利性、恩惠性之給與，不具勞
        務對價性云云，亦無可採。
（五）、修正前勞基法施行細則第10條第9 款之規定，雖已將夜
        點費排除於經常性給與之外。惟查，修正前勞基法施行
        細則第10條第9 款雖將「差旅費、差旅津貼、交際費、
        夜點費及誤餐費等」排除於勞基法第2 條第3 款所稱之
        「其他任何名義之經常性給與」以外，然該條款規定之
        差旅費及交際費，因屬不確定之事項所支出，故可認定
        並非「經常性之給與」。至於夜點費部分，從該條款所
        稱之夜點費與誤餐費同列，而誤餐費既屬恩惠性及非經
        常性之給與性質，則夜點費應屬同一性質，亦即該條款
        所稱之夜點費及誤餐費，係指雇主為體恤勞工於夜間工
        作而給與之夜間點心費，或勞工因執行職務延誤正常用
        餐時間，另外給與之餐費，且非經常性者。而系爭夜點
        費係屬勞工之工作對價，且具經常性，已如上述，與該
        條款所稱之「夜點費」顯不相同，尚難以系爭夜點費與
        修正前勞基法施行細則第10條第9 款規定之夜點費係使
        用同一名稱，遽將系爭夜點費排除於勞基法第2 條第3
        款所定「經常性給與」之外。況勞基法施行細則於94年
        6 月14日修正時，已將第10條第9 款有關夜點費及誤餐
        費之規定刪除，以避免雇主巧立名目，規避法律之規定
        而未將該給付列入平均工資計算，益證系爭夜點費應屬
        工資無訛。
五、綜上所述，系爭夜點費既屬原告因工作而獲得之經常性報酬
    ，且具有勞務對價性，而屬工資之一部分，則原告以被告未
    將系爭夜點費計入平均工資內計算渠等之退休金及資遣費為
    由，本於退休金及資遣費請求權之法律關係，請求被告應分
    別給付如附表「退休金或資遣費差額」欄所示之金額，及各
    自附表「利息起算日」欄所示之日起至清償日止，按週年利
    率5%計算之利息，為有理由，應予准許。原告與被告均陳明
    願供擔保，請准宣告假執行或免為假執行，經核併無不符，
    爰分別酌定相當金額准許之。
六、本件事證已臻明確，兩造其餘攻擊防禦方法，於判決結果不
    生影響，不再一一論述，併此敘明。
七、據上論結，本件原告之訴為有理由，依民事訴訟法第78條、
    第390 條第2 項、392 條第2 項，判決如主文。
中    華    民    國   100    年    5     月    31    日
                  民事第四庭法  官  陳樹村
以上正本係照原本作成。
如對本判決上訴，須於判決送達後20日內向本院提出上訴狀。如
委任律師提起上訴者，應一併繳納上訴審裁判費。
中    華    民    國   100    年    5     月    31    日
                            書記官  葉姿敏
附表一：
┌───┬──────┬──────┬──────┬───┬───┬─────┬──────┐
│原告  │到職日（民國│退休日（民國│任職年資    │退休金│月平均│退休金差額│利息起算日（│
│      │）          │）          │            │基數  │夜點費│（新台幣）│民國）      │
│      │            │            │            ├───┼───┤          │            │
│      │            │            │            │勞基法│退休前│          │            │
│      │            │            │            │施行前│3 個月│          │            │
│      │            │            │            ├───┼───┤          │            │
│      │            │            │            │勞基法│退休前│          │            │
│      │            │            │            │施行後│6 個月│          │            │
├───┼──────┼──────┼──────┼───┼───┼─────┼──────┤
│呂昇考│62年10月25日│97年3 月29日│34年5 月4 日│22    │4,020 │185,040元 │97年4月30日 │
│      │            │            │            ├───┼───┤          │            │
│      │            │            │            │23    │4,200 │          │            │
├───┼──────┼──────┼──────┼───┼───┼─────┼──────┤
│柯受堅│62年12月9日 │97年3月29日 │34年3月20日 │22    │3,780 │175,620元 │同上        │
│      │            │            │            ├───┼───┤          │            │
│      │            │            │            │23    │4,020 │          │            │
├───┼──────┼──────┼──────┼───┼───┼─────┼──────┤
│范德奎│59年11月13日│95年2 月2日 │35年2 月19日│26    │4,260 │194,338元 │95年3月3日  │
│      │            │            │            ├───┼───┤          │            │
│      │            │            │            │19    │4,399 │          │            │
├───┼──────┼──────┼──────┼───┼───┼─────┼──────┤
│莊坤山│62年7月20日 │97年2月28日 │34年7 月8 日│22    │3,720 │169,643元 │97年3月31日 │
│      │            │            │            ├───┼───┤          │            │
│      │            │            │            │23    │3,818 │          │            │
├───┼──────┼──────┼──────┼───┼───┼─────┼──────┤
│陳溫村│66年1 月1日 │97年4月1日  │31年3月0日  │16    │1,170 │106,808元 │97年5月2日  │
│      │            │            │            ├───┼───┤          │            │
│      │            │            │            │29    │3,038 │          │            │
├───┼──────┼──────┼──────┼───┼───┼─────┼──────┤
│葉鐸錄│65年5 月3日 │97年2 月29日│31年9月26日 │16    │4,380 │205,170元 │97年3月31日 │
│      │            │            │            ├───┼───┤          │            │
│      │            │            │            │28.5  │4,740 │          │            │
├───┼──────┼──────┼──────┼───┼───┼─────┼──────┤
│葉子龍│71年5月20日 │99年6月11日 │28年0月20日 │4     │4,020 │159,465元 │99年7月12日 │
│      │            │            │            ├───┼───┤          │            │
│      │            │            │            │39.5  │3,630 │          │            │
├───┼──────┼──────┼──────┼───┼───┼─────┼──────┤
│黃鴻清│64年5 月20日│95年10月13日│30年11月23日│18    │4,500 │193,590 元│95年6月14 日│
│      │            │            │            ├───┼───┤          │            │
│      │            │            │            │27    │4,170 │          │            │
└───┴──────┴──────┴──────┴───┴───┴─────┴──────┘
附表二：
┌───┬──────┬────────┬───────────┐
│編號  │姓        名│供擔保假執行金額│被告供擔保免假執行金額│
├───┼──────┼────────┼───────────┤
│1     │呂昇考      │62,000元        │185,040元             │
├───┼──────┼────────┼───────────┤
│2     │柯受堅      │58,000元        │175,620元             │
├───┼──────┼────────┼───────────┤
│3     │范德奎      │64,000元        │194,338元             │
├───┼──────┼────────┼───────────┤
│4     │莊坤山      │56,000元        │169,643元             │
├───┼──────┼────────┼───────────┤
│5     │陳溫村      │35,000元        │106,808元             │
├───┼──────┼────────┼───────────┤
│6     │葉鐸錄      │68,000元        │205,170元             │
├───┼──────┼────────┼───────────┤
│7     │葉子龍      │53,000元        │159,465元             │
├───┼──────┼────────┼───────────┤
│8     │黃鴻清      │64,000元        │193,590元             │
└───┴──────┴────────┴───────────┘